【裁判字號】    97,易,142
【裁判日期】    970421
【裁判案由】    重利
【裁判全文】
臺灣嘉義地方法院刑事判決               97年度易字第142號
公  訴  人  臺灣嘉義地方法院檢察署檢察官
被      告  丙○○
            戊○○
上列被告因重利案件，經檢察官提起公訴（九十七年度偵字第四
九四號），被告於準備程序中就被訴事實為有罪之陳述，經本院
裁定改依簡式程序審理，判決如下：
    主  文
丙○○所犯如附表一所示三罪，各處如附表一所示之刑，附表一
所示之物分別沒收。應執行有期徒刑陸月，如易科罰金，以新臺
幣壹仟元折算壹日，扣案空白本票貳本沒收。
戊○○共同趁他人急迫貸以金錢，而取得與原本顯不相當之重利
，處有期徒刑貳月，如易科罰金，以新臺幣壹仟元折算壹日，扣
案空白本票貳本沒收。
    事  實
一、丙○○明知社會上有因急迫而舉債濟急之情事，仍趁乙○○
    、甲○○急需現金週轉而與丙○○聯絡之際，分別基於乘他
    人急迫貸以金錢而取得與原本顯不相當重利之犯意，於如附
    表一編號一、二所示之時間、地點，由乙○○、甲○○分別
    提供如附表一編號一、二所載之物交與丙○○作為擔保後，
    而由丙○○以如附表一編號一、二所示之利息計算方式，分
    別貸予乙○○、甲○○如附表一編號一、二所示金額之款項
    ，並均預扣第一期之利息，而收取如附表一編號一、二所示
    與原本顯不相當之重利。
二、丙○○與戊○○另共同基於趁他人急迫貸以金錢，而取得與
    原本顯不相當重利之犯意聯絡，趁丁○○急需現金週轉而與
    丙○○聯絡之際，由丙○○先在附表一編號三之時間、地點
    ，以附表一編號三所示之利息計算方式，貸與丁○○如附表
    一編號三所示金額之款項，並預扣第一期利息，而丁○○則
    提供附表一編號三所示之物供作擔保，嗣後由丙○○或戊○○向丁○○收取利息，丙○○與戊○○即藉此方式，共同取
    得與原本顯不相當之利息。嗣丁○○因不堪債務壓力而報警
    處理，於九十六年十一月八日員警持搜索票在丙○○居所嘉
    義市○○路六五號十樓三執行搜索，扣得遠東國際商業銀行
    支票三紙、新竹國際商業銀行支票一紙、寶華商業銀行支票
    一紙、玉山商業銀行支票一紙、甲○○本票一紙、甲○○國
    民身分證影本、軍人身分證影本各一紙、林育醇國民身份證
    影本、保險卡影本及替代役男身分證影本各一紙、本票二本
    、房屋租賃契約書一本等物，始循線查悉上情。
三、案經乙○○、丁○○訴由嘉義市警察局第二分局報告臺灣嘉
    義地方法院檢察署檢察官偵查起訴。
    理  由
一、本件係經被告丙○○、戊○○於準備程序當庭表示認罪，而
    經本院裁定以簡式審判程序加以審理，依據刑事訴訟法第二
    百七十三條之二、同法第一百五十九條第二項之規定，不適
    用傳聞法則有關限制證據能力之相關規定，合先敘明。
二、訊據被告丙○○對於上開事實迭於警詢、偵查中及本院審理
    時均坦承不諱，被告戊○○對於上開事實，亦於本院審理時
    供承在卷，核與證人乙○○、甲○○於警詢時、證人丁○○
    於警詢、偵訊時之證詞大致相符，並有本院九十六年度聲搜
    字第一二四九號搜索票、搜索同意書、嘉義市警察局搜索扣
    押筆錄、扣押物品收據、扣押物品目錄表各乙份、乙○○開
    立之遠東國際商業銀行支票三紙、乙○○交付之新竹國際商
    業銀行支票一紙、乙○○還款之中國信託商業銀行存入憑證
    二紙、客戶交易明細表五紙、甲○○開立之本票一紙、甲○○身分證影本、軍人身分證影本各一紙、空白本票二本等附
    卷可佐。足徵被告丙○○、戊○○上開自白確與事實相符，
    應堪採信。
三、其次，被告丙○○就附表一編號一貸款與乙○○部分，雖於
    九十五年三月中旬貸與金錢，然被害人乙○○於警詢證稱其
    均以匯款之方式償還利息等語，並提出支付利息與被告丙○○之中國信託商業銀行存入憑證二紙、客戶交易明細表五紙
    在卷可參，而觀諸乙○○提出之上揭還款資料，其於九十六
    年三月二十一日匯款一萬元、同年三月三十一日匯款九千二
    百元、同年五月二十四日匯款十萬元、同年七月五日匯款五
    千元、同年十一月十五日匯款五萬元至被告丙○○指定之其
    妹洪嘉羚中國信託商業銀行，帳號為000000000000號帳戶。
    而刑法第三百四十四條重利罪，以乘他人急迫、輕率或無經
    驗貸以金錢或其他物品，而取得與原本顯不相當之重利，為
    其犯罪構成要件。故並非貸與金錢，犯罪行為即為完成，而
    於貸與金錢後，繼續取得與原本顯不相當之重利，仍屬犯罪
    行為繼續進行中，是本件被告丙○○就附表一編號一之重利
    犯行，其收取重利之行為繼續至九十六年十一月十五日，亦
    堪認定。綜上，本件被告二人犯行明確，應依法論科。
四、論罪科刑部分：
  (一)核被告丙○○附表一編號一至編號三所為，以及被告戊○○
    附表一編號三所為，均係犯刑法第三百四十四條之重利罪。
    被告丙○○與戊○○就事實二（即附表一編號三）部分，有
    犯意聯絡及行為分擔，均為共同正犯。被告丙○○所犯上開
    三個重利犯行間，被害法益有異，時空非屬密接，犯意顯係
    各別，應予分論併罰。
  (二)爰審酌被告丙○○大專畢業之智識程度，利用被害人經濟困
    難，亟需現金週轉無暇顧及高利之心態，收取重利，影響金
    融秩序之健全發展，借款次數、收取之利息、及犯後坦承犯
    行，深表悔悟，與被害人甲○○達成和解等其他一切情狀，
    分別量處如主文所示之刑及諭知易科罰金之折算標準，並定
    其應執行刑及諭知易科罰金之折算標準，以示懲儆；另審酌
    被告戊○○國中畢業之智識程度，前有重利之前科素行，負
    責收取利息之行為，與被告丙○○相較，戊○○居於非主導
    地位，收取重利仍影響金融秩序之健全發展，及原否認犯行
    ，於本院審理時坦承犯行等其他一切情狀，量處如主文所示
    之刑，並諭知易科罰金之折算標準。至公訴檢察官就被告丙○○、戊○○，雖分別具體求處有期徒刑十月、六月，惟按
    「刑事審判之量刑，在於實現刑罰權之分配的正義。故法院
    對有罪之被告科刑，應符合罪刑相當之原則，使罰當其罪，
    以契合人民之法律感情。此所以刑法第五十七條明定科刑時
    應審酌一切情狀，尤應注意該條所列各款事項，以為科刑輕
    重之標準。」，迭經最高法院九十三年度台上字第三九七三
    號、九十四年度台上字第二一三一號、九十四年度台上字第
    二二七五號等刑事判決在案，本院審酌刑法第五十七條各款
    所臚列情事，認為科處如主文所示之刑即可達罰當其罪之目
    的，檢察官之求刑稍屬過重，附予敘明。
  (三)再本件被告丙○○就附表一編號一之犯罪事實，雖借款日期
    為九十五年三月中旬，然依前述，其收取重利之行為持續至
    九十六年十一月十五日，即九十五年七月一日刑法修正施行
    後，就上揭附表一編號一重利犯行，即應適用修正後之刑法
    規定論處，並無新舊法比較之問題，併因其犯罪行為持續至
    九十六年四月二十四日之後，即與中華民國九十六年罪犯減
    刑條例之適用要件不符，自不得予以減刑，均併予敘明。
五、沒收部分：
    按因犯罪所得之物，以屬於犯人所有者為限，方得宣告沒收
    ，此觀刑法第三十八條第三項前段之規定甚明。次按重利罪
    之被害人非不必交付利息，仍應交付法定限制內之利息，是
    該本票面額內，本件被告貸予被害人之本金尚未償還部分，
    並非犯罪所得；該本票面額超過本金部分，部分係法定限制
    內之利息、部分為法定限制外之重利，限制外之重利固係犯
    罪所得，限制內之利息即非犯罪所得；因該本票無從分割，
    且無法分辨何者是本金、何者是法定限制內之利息、何者為
    法定限制外之重利，自不能全部均視為犯罪所得。而刑法第
    三十八條第一項第三款所謂因犯罪所得之物，係指該物全部
    係犯罪所得而言，如非全部而僅係不能分割之其中一部係犯
    罪所得，自不得視為全部犯罪所得予以沒收（臺灣高等法院
    暨所屬法院八十七年法律座談會研討結果）。(一)查被告於乙○○借款時，由乙○○簽發扣案遠東國際商業銀行支票三紙
    （票號分別為CE0000000號、CE0000000號、CE0000000號）
    、未扣案之支票一紙、身分證影本與被告丙○○供作擔保，
    並交付新竹國際商業銀行票號AA0000000號支票一紙，有扣
    案支票四紙可稽，並據證人乙○○證述在卷，揆諸前揭說明
    ，就支票部分自不得視為全部犯罪所得而予以沒收；另未扣
    案之乙○○國民身分證影本僅係被害人交付予被告作為擔保
    之用，並非被告所有，亦不得宣告沒收。(二)再被害人甲○○
    於借款時，亦簽發本票一紙（票號CK434944號）、提供身分
    證影本、軍人身分證影本各一紙與被告丙○○作為擔保乙情
    ，有扣案本票在卷可稽，並據證人甲○○證述在卷，依上揭
    說明，本票不得視為全部犯罪所得予以沒收，身分證影本、
    軍人身分證影本非屬被告丙○○所有，自不得宣告沒收。(三)
    被害人丁○○借款時，有提供本票一紙、駕照、健保卡及身
    分證影本供作擔保，依上揭說明，本即不得諭知沒收，且依
    被告丙○○於本院供稱，上揭丁○○提供之擔保物均已丟棄
    ，是自不予宣告沒收。(四)另扣案之空白本票二本，為被告丙○○所有，供重利之借款人填寫用以擔保借款，業據被告丙○○於本院供陳明確，為被告丙○○所有，供犯罪所用或犯
    罪預備之物，應依刑法第三十八條第一項第二款，宣告沒收
    ，就附表一編號三部分，併本於共同正犯責任共同原則，就
    被告戊○○部分亦併予宣告沒收。(五)至其餘附表二之扣案物
    ，則均無積極證據足以證明係被告供本件犯罪所用之物、預
    備使用之物，或係因本案犯罪所得、所生之物，自均不予宣
    告沒收，附此敘明。
據上論斷，依刑事訴訟法第二百七十三條之一第一項、第二百九
十九條第一項前段，刑法第二十八條、第三百四十四條、第四十
一條第一項前段、第二項、第三十八條第一項第二款、第五十一
條第五款，刑法施行法第一條之一第一項、第二項前段，判決如
主文。
本案經檢察官蔡彥守到庭執行職務。
中    華    民    國    97    年    4     月    21    日
                  刑事第一庭    法  官  黃琴媛
上列正本證明與原本無異。
如不服本判決，應於判決送達後十日內向本院提出上訴狀，上訴
書狀依法應敘述具體理由，如未敘述具體理由者，應於上訴期間
屆滿後二十日內補提理由書於本院（均應附繕本）。告訴人或被
害人如對於本判決不服者，應具備理由請求檢察官上訴，其上訴
期間之計算係以檢察官收受判決正本之日期為準。
中    華    民    國    97    年    4     月    21    日
                                書記官  李彩娥
附錄論罪法條全文：
中華民國刑法第344條
（重利罪）
乘他人急迫、輕率或無經驗貸以金錢或其他物品，而取得與原本
顯不相當之重利者，處1年以下有期徒刑、拘役或科或併科1千元
以下罰金。
附表一：
 ┌──┬────┬──────┬────┬───────┬───────┬──────┬───────┬───────────────┬─────┐
 │編號│借款人  │借貸地點    │借貸時間│借款金額（單  │約定利息（單位│已取得之利息│擔保物（單位：│       論罪科刑               │應沒收之物│
 │    │        │            │        │位：新臺幣）  │：新臺幣）    │            │新臺幣）      │                              │          │
 │    │        │            │        │              │              │            │              │                              │          │
 ├──┼────┼──────┼────┼───────┼───────┼──────┼───────┼───────────────┼─────┤
 │一  │乙○○  │桃園縣龜山鄉│95年3月 │六萬元（預扣一│每十天為一期，│十七萬四千二│面額六萬元之支│丙○○趁他人急迫貸以金錢，而取│扣案空白本│
 │    │        │文化7路     │中旬    │期利息九千元，│每期利息九千元│百元        │票一紙、身分證│得與原本顯不相當之重利，處有期│票貳本沒收│
 │    │        │            │        │實際取得五萬一│              │            │影本、遠東國際│徒刑月，如易科罰金，以新臺幣│。        │
 │    │        │            │        │千元）        │              │            │商業銀行支票3 │壹仟元折算壹日。              │          │
 │    │        │            │        │              │              │            │紙（票號      │                              │          │
 │    │        │            │        │              │              │            │CE0000000、   │                              │          │
 │    │        │            │        │              │              │            │CE0000000、   │                              │          │
 │    │        │            │        │              │              │            │CE0000000號） │                              │          │
 ├──┼────┼──────┼────┼───────┼───────┼──────┼───────┼───────────────┼─────┤
 │二  │甲○○  │嘉義市○○路│96年11月│三萬元（預扣一│每十五天為一期│三千元      │發票人甲○○，│丙○○趁他人急迫貸以金錢，而取│扣案空白本│
 │    │        │中華電信前  │5日     │期利息三千元，│，每期利息三千│            │編號CK434944號│得與原本顯不相當之重利，處有期│票貳本沒收│
 │    │        │            │        │實際交付二萬七│元            │            │面額三萬元之本│徒刑貳月，如易科罰金，以新臺幣│。        │
 │    │        │            │        │千元）        │              │            │票一紙、國民身│壹仟元折算壹日。              │          │
 │    │        │            │        │              │              │            │分證影本、軍人│                              │          │
 │    │        │            │        │              │              │            │身分證影本    │                              │          │
 ├──┼────┼──────┼────┼───────┼───────┼──────┼───────┼───────────────┼─────┤
 │三  │丁○○  │嘉義市西區南│96年7月 │三萬元（預扣一│每十天為一期，│四萬元      │面額三萬元之本│丙○○共同趁他人急迫貸以金錢，│扣案空白本│
 │    │        │京路20巷巷口│15日中午│期利息五千元，│每期利息五千元│            │票一紙、駕照正│而取得與原本顯不相當之重利，處│票貳本沒收│
 │    │        │            │12時    │實際交付二萬五│              │            │本、健保卡正本│有期徒刑貳月，如易科罰金，以新│。        │
 │    │        │            │        │千元）        │              │            │、身分證影本  │臺幣壹仟元折算壹日。          │          │
 │    │        │            │        │              │              │            │              ├───────────────┤          │
 │    │        │            │        │              │              │            │              │戊○○共同趁他人急迫貸以金錢，│          │
 │    │        │            │        │              │              │            │              │而取得與原本顯不相當之重利，處│          │
 │    │        │            │        │              │              │            │              │有期徒刑貳月，如易科罰金，以新│          │
 │    │        │            │        │              │              │            │              │臺幣壹仟元折算壹日。          │          │
 └──┴────┴──────┴────┴───────┴───────┴──────┴───────┴───────────────┴─────┘
附表二：
┌──────────────────────────────┐
│寶華商業銀行支票一紙（票號BB0000000號）、玉山商業銀行支票一 │
│紙（票號AG0000000號）、房屋租賃契約書一本、林育醇國民身分證 │
│影本、保險卡影本、替代役男身分證影本各一紙、                │
└──────────────────────────────┘


司法院資訊處製作；財團法人民間司法改革基金會備份。
